【裁判字號】    98,重訴,161
【裁判日期】    980930
【裁判案由】    返還租賃物等
【裁判全文】
臺灣板橋地方法院民事判決             98年度重訴字第161號
原      告  板橋興隆市場股份有限公司
法定代理人  甲  ○
訴訟代理人  林慈發  律師
被      告  丁○○
被      告  己○○
被      告  庚○○
被      告  戊○○
被      告  丙○○
共      同
訴訟代理人  李建民  律師
上列當事人間請求返還租賃物等事件，經本院於民國98年9 月2
日言詞辯論終結，判決如下：
    主  文
原告之訴及假執行之聲請均駁回。
訴訟費用由原告負擔。
    事實及理由
一、原告起訴主張：
  (一)緣坐落臺北縣板橋市○○段645 、644 、643 、541-1 等
    4 筆地號土地（下稱系爭土地）為原告板橋興隆市場股份有
    限公司（下稱板橋興隆公司）出租於被告等5 人作為興隆市
    場內攤販使用，每月租金新臺幣（下同）10,000元。
  (二)詎被告等明知系爭土地並未經原告同意，竟然將系爭土地轉
    租他人為使用收益，經證人乙○○到庭作證屬實且與呈庭之
    照片相符，被告等5 人顯然違反民法第443 條第1 項之規定
    ，經原告委任律師於民國97年3 月13日以板橋站前郵局存證
    信函第76號終止雙方租賃契約。
  (三)復查原告於98年3 月間分別向被告等5 人終止租約為方便計
    算爰自98年4 月1 日起至被告拆除棚架還地之日止請求被告
    等上往前揭土地之損害每月10,000元。
  為此，爰依民法第455 條返還租賃物及無權占有、侵權行為或
  不當得利等法律關係，聲明求為判決：
  1.被告丁○○應將坐落臺北縣板橋市○○段643 地號土地上如
    附圖A 所示面積15平方公尺之棚架拆除，並將上開土地騰空
    返還原告。
  2.被告己○○應將坐落臺北縣板橋市○○段643 地號土地上如
    附圖B 所示面積16平方公尺及臺北縣板橋市○○段541 之1
    地號土地上如附圖B1所示面積0.30平方公尺之棚架拆除，並
    將上開土地騰空返還原告。
  3.被告庚○○應將坐落臺北縣板橋市○○段643 地號土地上如
    附圖C 所示面積4 平方公尺及臺北縣板橋市○○段541 之1
    地號土地上如附圖C1所示面積15平方公尺之棚架拆除，並將
    上開土地騰空返還原告。
  4.被告戊○○應將坐落臺北縣板橋市○○段541 之1 地號土地
    上如附圖D 所示面積12平方公尺之棚架拆除，並將上開土地
    騰空返還原告。
  5.被告丙○○應將坐落臺北縣板橋市○○段541 之1 地號土地
    上如附圖E 所示面積19平方公尺之棚架拆除，並將上開土地
    騰空返還原告。
  6.被告等應自97年4 月1 日起至返還前項聲明所示土地之日止
    ，每月各給付原告10,000元。
  7.願供擔保，請准宣告假執行。
二、被告抗辯：
  (一)原告所有系爭土地地目為道，屬既成巷道，因被告在系爭土
    地既成巷道後面共有坐落板橋市○○段528 地號土地乙筆〔
    共有人分別為己○○、王清水（丁○○之夫）、庚○○、李
    秀全（戊○○之夫）、丙○○〕，為通行問題，因而向原告
    承租系爭地號土地，每月租金10,000元。
  (二)系爭民享街由板橋市○○路進入，為攤販集中市場，早上市
    集，至中午休市，下午則僅留零星攤商。早上市集之際，民
    享街道路中央及兩側路邊均有臨時攤販擺攤營業，僅留狹小
    空間供行人行走。經查板橋地政事務所土地複丈成果圖編號
    A 、B 、C 、C1、D 所示為被告丁○○、己○○、庚○○、
    戊○○等4 人各自承租土地，距離民享街道路旁劃設之「白
    線」，尚有一段距離，即證人乙○○於  鈞院98年8 月12
    日言詞辯論筆錄庭呈位置圖所示黃色部分土地，並非被告承
    租土地，臨時攤販在道路白線與被告店面之中間擺攤，與被
    告等5 人無關。被告丁○○、己○○、庚○○、戊○○等4
    人現在系爭土地及自己共有之528 地號土地上營業，均未將
    向原告承租之複丈成果圖編號A 、B 、C 、C1、D 所示承租
    土地轉租他人。另被告丙○○僅將其所有系爭民享街後方所
    有528 地號土地上之房屋出租他人作為臨時攤位，迄未將複
    丈成果圖編號E 所示土地轉租他人。
  (三)原告98年6 月3 日準備書暨調查證據聲請狀所附原證2 照片
    5 張所示之臨時攤販為何人？該照片上之攤販是否有向被告
    等5 人各自承租複丈成果圖編號A 、B 、C 、C1、D 、E 所
    示土地，應由原告舉證以實，單憑照片擺攤情形難以認定被
    告有轉租之事實。
  (四)按當事人、租金數額、承租土地之範圍為承租土地之要件，
    證人庭呈之現場位置圖及其所拍照片之原證2 之照片並非在
    被告承租之土地上，證人乙○○又不認識攤販，更未見攤販
    交付租金予被告，證人乙○○聽聞之所謂轉租要件，尚不成
    立，被告是否有轉租土地予他人，尚有存疑。證人乙○○既
    未見攤販交付租金予被告，竟於  鈞院供述所謂「被告出租
    給人一半是二仟，整間是四仟元」云云，顯然不實。且證人
    乙○○係原告僱用之市場管理員，與原告有僱佣關係存在，
    其證詞難免褊袒迴護原告，難謂為真正。
  (五)被告否認將承租之系爭土地轉租他人，原告就所謂被告轉租
    乙節，迄未舉證以實，竟以原證2 號存證信函通知被告，以
    轉租為由終止租約，於法不合。兩造間土地租賃關係仍然存
    在，被告依所謂侵權行為及不當得利之法律關係請求所謂97
    年4 月起之損害金，顯無理由。又系爭租金均由市場管理員
    前來收取，原告自96年12月20日單方調高租金為16,000 元
    ，為被告所不接受。詎原告竟不依約來收取，被告欲按原租
    金10,000元給付原告，亦為原告拒收。故97年1 、2 月未付
    之租金係因原告不依約收取所致，係可歸責於原告，原告逕
    提本訴請求所謂97年1 、2 月份租金，同無理由。
  併為答辯聲明：原告之訴及假執行之聲請均駁回，如受不利之
  判決，願供擔保宣告免為假執行。
三、本院查：
  (一)本件原告主張被告向原告承租系爭坐落臺北縣板橋市○○段
    645 、644 、643 、541-1 等4 筆地號土地，作為攤販使用
    ，每月租金10,000元，。詎被告未經原告同意，擅自將系爭
    土地轉租他人為使用收益，被告違反民法第443 條第1 項之
    規定，經原告於97年3 月13日，以郵局存證信函終止雙方租
    賃契約。被告固承認有承租系爭土地之事實，惟否認有將承
    租土地轉租他人之事實。
  (二)按事人主張有利於己之事實者，就其事實有舉證之責任，民
    事訴訟法第277 條定有明文。原告主張被告將承租土地轉租
    他人之事實，既為被告所否認，自應由原告就被告將承租土
    地轉租他人之事實，負舉證之責任。而原告認為被告有上述
    轉租之事實，係以證人乙○○之證詞、原證2 之照片5 張（
    本院卷第63、64、65頁）、證人乙○○庭呈位置圖（本院卷
    第109 頁）等為證。經查：證人乙○○於本院之證詞如下：
      原告訴訟代理人
          請問證人被告五人承租之攤位有無轉租？情形為何？
      證人
          都有轉租，轉租的範圍如我庭承的圖示黃色部分，被
          告丁○○每天都有租出去，是一半出租，被告己○○
          前面的部分租出去，後面自己作，被告庚○○整間都
          出租，被告戊○○的部分一半出租給人，被告丙○○
          是整間都出租。
      原告訴訟代理人
          請提示98年6 月3 日之聲請狀照片，轉租的情形是否
          如照片所示？
      證人
          是這樣，出租給人一半是二千，整間是四千元。
      被告訴訟代理人
          原證二的照片是不是你照的？
      證人
          是我照的。
      被告訴訟代理人
          照片上的攤販是否認識？
      證人答
          我不認識。
      被告訴訟代理人
          民享街路邊有無劃白線？（如原證二所示的白線？）
      證人
          是的。
      被告訴訟代理人
          民享街的白線，距離被告所承租的土地是否有一段距
          離？
      證人答
          是的。磁磚的後面的持分是他們的建築物。
      被告訴訟代理人
          你有沒有看到攤販交租金給被告？
      證人答
          我沒有看到。
      （以上見本院卷第104頁反面、第105頁）
      由原證2 之照片5 張、證人乙○○之證詞、證人乙○○庭
      呈位置觀之，證人乙○○認為其庭呈位置圖所示黃色部分
      土地，並非被告承租土地，且證人乙○○亦證稱原證2 之
      照片所示民享街道路白線距被告承租之土地尚有一段距離
      ，而原證2 照片上之攤位均擺設在道路白線與被告店面之
      中間，足證原證2 照片所示攤位並非擺設在被告承租之土
      地上。證人乙○○並證稱：「不認識照片上之攤販」、「
      民享街路邊有劃白線」、「民享街的白線，距離被告所承
      租的土地有一段距離，磁磚的後面的持分為被告的建築物
      」、「沒有看到攤販交租金給被告」等語。按當事人、租
      金數額、承租土地之範圍為承租土地之要件，而原證2 照
      片所示攤位並非擺設在被告承租之土地上，有如前述，證
      人乙○○又不認識攤販，亦未見攤販交付租金予被告，證
      人乙○○既未見攤販交付租金予被告，則其  證述「被告
      出租給人一半是二仟，整間是四仟元」云云，顯屬無據。
      綜上，原告未能舉證證明被告有將承租土地轉租他人之事
      實，原告此部分之主張，自不可採。
  (三)被告並無將系爭土地轉租他人為使用收益之事實，有如前述
    ，被告並未違反民法第443 條第1 項之規定，原告主張終止
    雙方租賃契約，自屬無據。兩造之租賃契約既未經終止，租
    賃關係仍存在，原告依民法第455 條規定請求返還租賃物及
    依無權占有、侵權行為或不當得利等法律關係，請求損害賠
    償或返還不當得利，亦屬無據。
  (四)從而，原告請求：1.被告丁○○應將坐落臺北縣板橋市○○
    段643 地號土地上如附圖A 所示面積15平方公尺之棚架拆除
    ，並將上開土地騰空返還原告。2.被告己○○應將坐落臺北
    縣板橋市○○段643 地號土地上如附圖B 所示面積16平方公
    尺及臺北縣板橋市○○段541 之1地 號土地上如附圖B1所示
    面積0.30平方公尺之棚架拆除，並將上開土地騰空返還原告
    。3.被告庚○○應將坐落臺北縣板橋市○○段643 地號土地
    上如附圖C 所示面積4 平方公尺及臺北縣板橋市○○段541
    之1地 號土地上如附圖C1所示面積15平方公尺之棚架拆除，
    並將上開土地騰空返還原告。4.被告戊○○應將坐落臺北縣
    板橋市○○段541 之1 地號土地上如附圖D 所示面積12平方
    公尺之棚架拆除，並將上開土地騰空返還原告。5.被告丙○○應將坐落臺北縣板橋市○○段541 之1 地號土地上如附圖
    E 所示面積19平方公尺之棚架拆除，並將上開土地騰空返還
    原告。6.被告等應自97年4 月1 日起至返還前項聲明所示土
    地之日止，每月各給付原告10,000元，並無依據，應予駁回
    。其假執行之聲請，失所依附，併予駁回。
  (五)本件事證已臻明確，兩造告其餘攻擊防禦方法及所提之證據
    ，經審酌後認於本判決結果不生影響，爰不一一論述，附此
    敘明。
四、結論：原告之訴為無理由，依民事訴訟法第第78條，判決如
    主文。
中    華    民    國    98    年    9     月    30    日
                  民事第一庭    法  官  李世貴
以上正本係照原本作成
如對本判決上訴，須於判決送達後20日內向本院提出上訴狀
中    華    民    國    98    年    10    月    5     日
                            書記官  蘇哲男

司法院資訊處製作；財團法人民間司法改革基金會備份。
